臺灣新竹地方法院民事判決  
111年度訴字第131號
原      告  陳如會  

被      告  呂芳營  
訴訟代理人  呂秀鳳  
被      告  呂火勳  

上列當事人間返還土地等事件，本院於民國111年5月26日辯論終
結，判決如下：
　　主　　　文
被告應將坐落新竹縣○○鄉○○段○○○○○○○○○地號土地如附件新竹縣
新湖地政事務所民國一一一年四月六日土地複丈成果圖紅色所示
係爭磚牆位置之地上物清除騰空，並將該部分土地返還原告及全
體共有人。
原告其餘之訴均駁回。
訴訟費用由原告負擔。
本判決第一項得假執行。但被告如以新臺幣參萬元為原告預供擔
保，得免為假執行。
原告其餘假執行之聲請均駁回。
　　事實及理由
壹、程序方面：
一、本件原告對被告呂芳營關於坐落新竹縣○○鄉○○段○○○○地號土
    地之請求，因係重複起訴，與民事訴訟法第253條有違，原
    告此部分請求為不合法，另以裁定駁回，先予敘明。
二、按確認之訴非原告有即受確認判決之法律上利益者，不得提
    起。所謂即受確認判決之法律上利益，係指法律關係之存否
    不明確，致原告在法律上之地位有不安之狀態存在，且此種
    不安之狀態，能以本件確認判決將之除去者而言（最高法院
    52年台上字第1240號民事判例意旨參照）。本件原告主張其
    與他人共有坐落新竹縣○○鄉○○段○0000○0000地號土地為袋地
    ，有通行被告呂火勳所有之新竹縣○○鄉○○段○0000○0000地號
    土地之必要，被告呂火勳未到場爭執，則原告就系爭土地是
    否確有通行權存在，即陷於不明確之狀態，而此不明確之狀
    態得以本件確認判決加以除去，是原告提起本件確認通行權
    存在之訴，即有確認利益，應予准許。
三、按訴狀送達後，原告不得將原訴變更或追加他訴，但請求之
    基礎事實同一、擴張或減縮應受判決事項之聲明者，不在此
    限；不變更訴訟標的，而補充或更正事實上或法律上之陳述
    者，非為訴之變更或追加。民事訴訟法第255條第1項但書第
    2、3款、第256條定有明文。原告起訴時僅以呂芳營為被告
    ，原訴之聲明第一、二項：㈠被告應將坐落新竹縣○○鄉○○段○
    0000地號土地面積147.69平方公尺，同段第1051地號及1107
    地號內如民事補正狀附圖所示紅色面積約46平方公尺之地上
    物清除騰空，並將該部分土地返還原告及全體共有人（確實
    之位置及面積以實測為準）。㈡確認原告對被告所有之坐落
    新竹縣○○鄉○○段○0000地號土地內如民事補正狀附圖所示黃
    色部分寬3公尺面積約60平方公尺及同段第1038地號土地內
    如民事補正狀附圖寬3公尺面積約22平方公尺土地之通行權
    存在（確實之位置及面積以實測為準）（本院卷第29頁）；
    嗣原告查明新竹縣○○鄉○○段○0000○0000地號之所有權人真實
    姓名，原告追加呂火勳為被告，並依新竹縣新湖地政事務所
    測量結果，變更前開聲明為：㈠被告呂芳營應將坐落新竹縣○
    ○鄉○○段○0000○0000○0000地號土地如複丈成果圖所示C區塊
    土方面積3.52平方公尺之地上物清除騰空，並將該部分土地
    返還原告及全體共有人。被告呂芳營應自民國（下同）108
    年6月18日起至地上物清除騰空日止，按日給付原告新臺幣
    （下同）50萬元。㈡確認原告對被告呂火勳所有之坐落新竹
    縣○○鄉○○段○0000地號土地如複丈成果圖所示A區塊面積88.7
    5平方公尺及同段第1038地號土地如複丈成果圖所示B區塊面
    積37.19平方公尺之土地有通行權存在（本院卷第196-197、
    209、246-247頁）。原告所為訴之變更、追加及更正，核與
    前揭規定相符，應予准許。
四、本件被告呂火勳經合法通知，未於言詞辯論期日到場，核無
    民事訴訟法第386條各款所列情形，爰依原告聲請，由其一
    造辯論而為判決。
貳、實體方面：
一、原告主張：
㈠、新竹縣○○鄉○○段○0000○0000○0000地號土地（下分別稱1050地
    號土地、1051地號土地、1107地號土地）係原告及其他共有
    人所共有，原告之應有部分為18分之1。被告呂芳營未經原
    告及其他共有人同意，竟將拆除老舊建物之廢棄物堆置占用
    於上開土地，顯屬無權占有。又1050、1051地號土地為不通
    公路之袋地，須通行被告呂火勳所有之同段1038、1041地號
    土地（下分別稱1038地號土地、1041地號土地）始能通往外
    面之馬路而為通常之使用，依民法第767條、第821條規定、
    不當得利、通行權等法律關係起訴。
㈡、訴之聲明：
　⒈被告呂芳營應將坐落新竹縣○○鄉○○段○0000○0000○0000地號土
    地如複丈成果圖所示C區塊土方面積3.52平方公尺之地上物
    清除騰空，並將該部分土地返還原告及全體共有人。被告呂
    芳營應自108年6月18日起至地上物清除騰空日止，按日給付
    原告50萬元。
　⒉確認原告對被告呂火勳所有之坐落新竹縣○○鄉○○段○0000地號
    土地如複丈成果圖所示A區塊面積88.75平方公尺及同段第10
    38地號土地如複丈成果圖所示B區塊面積37.19平方公尺之土
    地有通行權存在。
　⒊訴訟費用由被告負擔。
　⒋請准予提供擔保宣告假執行。　　
二、被告答辯：
㈠、被告呂芳營答辯：
　⒈原告僅有8.5坪土地使用權利，卻擅自占用約80坪土地，原告
    行使權利顯違誠信，不應准許。1050、1051、1107地號土地
    被告應有部分4/6、6/12、4/6，約284.93平方公尺。1050地
    號土地上的土石堆是被告於83年持有之三棟瓦房（門牌號碼
    ：新竹縣○○鄉○○村○○路○段00巷0○0○00號）倒塌的磚和土堆
    ，現有的土堆是原告叫被告不要清，怕她的門會倒。1038、
    1041地號土地非被告呂芳營持份之土地。1050、1051地號土
    地出入一向是走1178、1179、1180、1251、1252地號土地之
    既成道路。
　⒉答辯聲明：
　⑴駁回原告之訴及其假執行之聲請。
　⑵訟費用由原告負擔。
　⑶如受不利之判決，願供擔保請准宣告免為假執行。
㈡、被告呂火勳經合法通知，未於言詞辯論期日到場，亦未提出
    書狀作任何聲明或陳述。　　
三、法院之判斷：
㈠、原告主張之前開事實，提出所有權狀、地籍圖謄本、土地登
    記謄本為證，被告呂芳營否認，辯稱原告就1050、1051、11
    07地號土地持份面積284.93平方公尺、1038、1041地號土地
    非被告呂芳營持份之土地。1050、1051地號土地出入一向是
    走1178、1179、1180、1251、1252地號土地之既成道路等語
    ，提出所有權狀、土地買賣所有權移轉登記契約書、土地使
    用同意書、本院110年度竹北簡121號、110年度簡上字第147
    號筆錄等為證。被告呂火勳則未到場爭執，亦未提出任何有
    利於己之聲明、陳述或證據，以供本院審酌。是以本件應審
    究者為：⑴被告呂芳營是否無權占有1050、1107地號土地？⑵
    原告就1041、1038地號土地是否有通行權存在？
㈡、按所有人對於無權占有或侵奪其所有物者，得請求返還之；
    對於妨害其所有權者，得請求除去之；有妨害其所有權之虞
    者，得請求防止之；各共有人對於第三人，得就共有物之全
    部為本於所有權之請求；但回復共有物之請求，僅得為共有
    人全體之利益為之，民法第767條第1項、第821條分別定有
    明文。次按共有人對共有物之特定部分使用收益，仍須徵得
    他共有人全體之同意，非謂共有人得對共有物之全部或任何
    一部有自由使用收益之權利。如共有人不顧他共有人之利益
    ，而就共有物之全部或一部任意使用收益，即屬侵害他共有
    人之權利（最高法院62年台上字第1803號民事判例意旨參照
    ）。復按當事人主張有利於己之事實者，就其事實有舉證之
    責任，民事訴訟法第277條前段亦規定甚明。以無權占有為
    原因，請求返還土地者，占有人對土地所有權存在之事實無
    爭執，而僅以非無權占有為抗辯者，土地所有權人對其土地
    被無權占有之事實無舉證責任，占有人自應就其取得占有係
    有正當權源之事實證明之（最高法院85年度台上字笫1120號
    民事判決意旨參照）。經查，新竹縣○○鄉○○段0000○0000○00
    00地號土地為原告與被告呂芳營、訴外人呂秀鳳、王宏坤等
    人共有，有新竹縣新湖地政事務所函附土地登記謄本、異動
    索引等可佐（本院卷第136-184頁），新竹縣○○鄉○○段0000○
    0000地號土地上有被告拆除房屋後殘留之磚牆，經本院會同
    兩造及新竹縣新湖地政事務所人員現場，有勘驗筆錄及新竹
    縣新湖地政事務所111年4月12日新湖地測字第1112300134號
    函附土地複丈成果圖可佐（本院卷第208-210、222-224頁）
    ，被告呂芳營就拆除房屋後遺留於系爭1050、1107地號土地
    上之磚牆，未舉證有占用1050、1107地號土地之正當合法權
    源存在，屬無權占有。原告請求被告呂芳營應將1050、1107
    地號土地之地上物清除騰空，將該部分土地返還原告及全體
    共有人，為有理由，應予准許。參酌系爭磚牆係被告呂芳營
    拆除房屋所殘留，前開磚牆有部分與原告房屋相鄰，有照片
    可佐。被告呂芳營稱原告叫其不要清，怕她的門會倒等語，
    尚屬可採，且系爭磚牆面積甚微，尚難認被告呂芳營有可能
    獲得相當於租金之利益，原告請求被告呂芳營並應自108年6
    月18日起至地上物清除騰空日止，按日給付原告50萬元，難
    認有據，不應准許。
㈢、按土地因與公路無適宜之聯絡，致不能為通常使用時，除因
    所有人之任意行為所生者外，土地所有人得通行周圍地以至
    公路。前項情形，有通行權人應於通行必要之範圍內，擇其
    周圍地損害最少之處所及方法為之。又因土地一部之讓與或
    分割，而與公路無適宜之聯絡，致不能為通常使用者，土地
    所有人因至公路，僅得通行受讓人或讓與人或他分割人之所
    有地。民法第787條第1項、第2項前段、第789條第1項前段
    ，分別定有明文。且鄰地通行權之功能在解決與公路無適宜
    聯絡袋地之通行問題，固應斟酌土地之位置、地勢、面積及
    用途，是否足供通常之使用，惟並不在解決袋地之建築問題
    ，尚不能僅以建築法或建築技術上之規定為酌定通行事項之
    基礎（最高法院108年度台上字第2226號民事判決意旨參照
    ）。次按所謂袋地通行權，其性質為因法律規定所生袋地所
    有人所有權內容之擴張，周圍地所有人所有權內容之限制，
    雖為周圍地之物上負擔，然周圍地所有人並無犧牲自己重大
    財產利益，以實現袋地所有人最大經濟利益之義務。又袋地
    通行權紛爭事件，當事人就袋地通行權是否存在及其通行方
    法，互有爭議，法院即須先確認袋地對周圍地有無通行權，
    待確認通行權後，次就在如何範圍及方法，屬通行必要之範
    圍，由法院依社會通常觀念，斟酌袋地之位置、面積、用途
    、社會變化等，並就周圍地之地理狀況、相關公路之位置，
    與通行地間之距離，周圍地所有人之利害得失等因素，比較
    衡量袋地及周圍地所有人雙方之利益及損害，綜合判斷是否
    為損害周圍地最少之處所及方法，不受當事人聲明之拘束，
    由法院在具體個案中依全辯論意旨加以審酌後，依職權認定
    適當之通行方案，具有形成訴訟性質（最高法院111年度台
    上字第1201號民事判決意旨參照）。 　　
㈣、經查，新竹縣○○鄉○○段0000○0000地號土地為被告呂火勳所有
    。有新竹縣新湖地政事務所函附土地登記謄本、異動索引等
    可佐（本院卷第136-184頁），原告所有坐落於1051地號土
    地上之新竹縣○○鄉○○村○○路○段00巷00號房屋有一條小路可
    通到勝利路，有勘驗筆錄在卷可佐（本院卷第208頁），則1
    050、1051地號土地既有道路可通往公路，即與民法第787條
    第1項所規定之「與公路無適宜之聯絡」要件不符，非屬袋
    地。原告雖主張現在的路不好走，如果要蓋房子，工人說這
    條路不好進出云云；然其亦自承平常皆是從該條道路進出（
    本院卷第209頁），是依原告利用之現狀，其經由該通路可
    出入通行勝利路，即可滿足其一般之利用；況且1041、1038
    地號土地上原告主張通行之位置目前建有數間房屋，如強行
    通行前開地號土地即需拆除土地上之房屋，所造成之損害非
    輕，原告縱有興建房屋必要，然被告呂火勳並無犧牲自己重
    大財產權利益，以實現原告最大經濟利益之義務。原告復未
    舉證有何非開設如複丈成果圖所示A、B區塊之道路否則無法
    對外聯絡道路通行之情事，其主張1050、1051地號土地為袋
    地，對1038、1041地號土地有通行權存在，非屬有據，尚難
    准許。
四、綜上所述，原告依民法第767條、第821條規定起訴聲明請求
    「⒈被告呂芳營應將坐落新竹縣○○鄉○○段○0000○0000地號土
    地如複丈成果圖所示係爭磚牆位置之地上物清除騰空，並將
    該部分土地返還原告及全體共有人。」範圍內，為有理由，
    應予准許；其餘請求均為無理由，應予駁回。
五、本判決第一項所命被告給付之金額未逾50萬元，應依民事訴
    訟法第389條第1項第5款之規定依職權宣告假執行。被告呂
    芳營陳明願供擔保，聲請宣告免為假執行宣告，經核無不合
    ，因被告呂芳營敗訴應拆除之地上物面積及價值甚微，爰酌
    定被告免為假執行宣告之擔保金額。原告其餘之訴既經駁回
    ，其假執行之聲請亦失所依附，應併予駁回之。　　
六、本件判決基礎之事證已臻明確，兩造其餘之攻擊或防禦方法
    及所用之證據，經審酌後認均與本件判決結果不生影響，爰
    不一一予以論列，附此敘明。
七、被告僅就如附圖係爭磚牆部分敗訴，此不影響訴訟標的價額
    計算，是以本件訴訟費用仍應由原告全部負擔。　　　　
八、據上論結，本件原告之訴為一部有理由、一部無理由，依民
    事訴訟法第79條、第389條第1項第5款、第392條第2項，判
    決如主文。
中　　華　　民　　國　　111 　年　　6 　　月　　29　　日
　　　　　　　　　民事第二庭　　法　官　林麗玉
以上正本係照原本作成。
如對本判決上訴，須於判決送達後20日內向本院提出上訴狀。併
繳納上訴裁判費。
中　　華　　民　　國　　111 　年　　6 　　月　　29　　日
　　　　　　　　　　　　　　　　書記官　郭春慧